臺灣高等法院刑事判決
110年度原上易字第16號
上  訴  人  臺灣基隆地方檢察署檢察官
被      告  楊世宇



指定辯護人  本院公設辯護人王永炫
上列上訴人因毒品危害防制條例案件，不服臺灣基隆地方法院10
9年度原易字第26號，中華民國110年1月4日第一審判決（聲請簡
易判決處刑案號：臺灣基隆地方檢察署109年度毒偵字第674號）
，提起上訴，本院判決如下：
    主  文
原判決撤銷，發回臺灣基隆地方法院。
    理  由
一、原判決意旨（略以）：
(一)被告甲○○前因施用毒品案件，經臺灣基隆地方檢察署（下稱
    基隆地檢署）檢察官以106年度毒偵字第729號為附命完成戒
    癮治療之緩起訴處分確定（緩起訴處分期間自民國106年6月
    29日起至108年6月28日止），已緩起訴期滿。仍基於施用第
    二級毒品之犯意，於109年4月13日上午9時許，在其女友林
    函儀位於新北市○○區○○路0段000號00樓之0住處內，以將甲
    基安非他命置於玻璃球內，再以火燒烤吸食所生煙霧之方式
    ，施用甲基安非他命1次。因認被告涉犯毒品危害防制條例
    第10條第2項之施用第二級毒品罪嫌。
(二)惟被告前於106年間因施用毒品案件，經基隆地檢署檢察官
    以106年度毒偵字第729號為緩起訴處分確定，108年6月28日
    緩起訴期滿，惟於本件施用毒品犯行前，前未曾因施用毒品
    案件，而經法院裁定送觀察、勒戒或強制戒治執行等情，有
    本院被告前案紀錄表附卷可稽。亦即被告於本件所為施用毒
    品犯行（109年4月13日上午9時許）前，縱曾經檢察官為附
    命緩起訴處分，但究非「觀察、勒戒或強制戒治」，亦難等
    同視之，自應再令觀察、勒戒。又本件係109年8月4日即毒
    品危害防制條例第20條、第23條修正、施行日之後始繫屬原
    審法院，此有基隆地檢署109年8月4日基檢鈴平109毒偵674
    字第1099018110號函上之原審法院收文戳可證，依現行毒品
    危害防制條例第20條第3項、第1項規定，檢察官本應聲請將
    被告送觀察、勒戒，卻誤向本院聲請簡易判決處刑，其程序
    違背規定，爰不經言詞辯論，逕為諭知不受理之判決。
二、檢察官上訴意旨（略以）：被告甲○○前於106年間因施用第
    二級毒品案件，經基隆地檢署檢察官以106年度毒偵字第729
    號為附命戒癮治療之緩起訴處分，該案於106年6月29日確定
    ，緩起訴期間自106年6月29日至108年6月28日止，期滿未經
    撤銷等情，有全國刑案資料查註表在卷。被告前既經基隆地
    檢署檢察官為「附命戒癮治療之緩起訴處分」確定，復於3
    年內再犯本案施用第二級毒品罪，業無再經觀察、勒戒或強
    制戒治之必要，而應依法追訴。原審判決逕為不受理判決，
    適用法律容有違誤等語。
三、按毒品危害防制條例第20條、第23條業於109年1月15日修正
    公布，並於同年7月15日施行。修正後第20條第3項規定為：
    「依前項規定為觀察、勒戒或強制戒治執行完畢釋放後，3
    年後再犯第10條之罪者，適用前二項之規定」，係將修正前
    的「5年」後再犯，改為「3年」後再犯，餘文字均無修正。
    修正後第23條第2項規定則是配合第20條第3項修正為：「觀
    察、勒戒或強制戒治執行完畢釋放後，3年內再犯第10條之
    罪者，檢察官或少年法院（地方法院少年法庭）應依法追訴
    或裁定交付審理」，同係將修正前的「5年」內再犯，改為
    「3年」內再犯等語。就修正前後的法律適用指引，本條例
    第35條之1第2款明定：「本條例中華民國一百零八年十二月
    十七日修正之條文施行前犯第十條之罪之案件，於修正施行
    後，依下列規定處理：二、審判中之案件，由法院或少年法
    院（地方法院少年法庭）依修正後規定處理；依修正後規定
    應為不起訴處分或不付審理之裁定者，法院或少年法院（地
    方法院少年法庭）應為免刑之判決或不付審理之裁定」。經
    查本件係於109年8月4日，即上述毒品危害防制條例修正條
    文施行後，始繫屬原審法院審理，嗣經原審法院簡易庭認不
    宜以簡易判決處刑，改依通常程序審理，有原審法院收狀章
    戳及檢察官聲請簡易判決處刑書、刑事案件進行單在卷可按
    （參見原審基原簡字卷第3、5頁、原審原易字卷第3頁），
    依上述規定，本案施用第二級毒品犯行，自應適用修正後第
    20條第3項、第23條第2項規定，合先敘明。
四、次按煙毒之遺害我國，計自中國清末以來，垂百餘年，一經
    吸染，萎痺終身，其因此失業亡家者，觸目皆是，由此肆無
    忌憚，滋生其他犯罪者，俯首即得；更且流毒所及，國民精
    神日衰，身體日弱，欲以鳩形鵠面之徒，為執銳披堅之旅，
    殊不可得，是其非一身一家之害，直社會、國家之鉅蠹；而
    欲湔除毒害，杜漸防萌，當應特別以治本截流為急務，蓋伐
    木不自其本，必復生；塞水不自其源，必復流，本源一經斷
    絕，其餘則不戢自消也。「毒品危害防制條例」係鑒於煙毒
    之禍害蔓延，跨國販賣活動頻繁，而對之有所因應。故其立
    法目的在防止來自世界各國毒害，查緝流入毒品，預防及制
    裁與毒品有關之犯罪，亦即肅清煙毒，防制毒品危害，藉以
    維護國民身心健康，進而維持社會秩序，俾免國家安全之陷
    於危殆（司法院大法官議決釋字第476號解釋理由書節錄參
    照）。前述發人深省之文字係在說明毒品危害的不僅是個人
    的健康而已，更是對於家庭以及全體國民，乃至社會、國家
    戰力的重大危害，而欲戒除毒品，必須從斷絕來源作起。是
    本條例對吸用毒品自戕身心之犯罪人，在不違反憲法比例原
    則的要求下，兼有以病患身份對待之立法，除規定對施用毒
    品之被告應送勒戒處所觀察、勒戒（期間不得逾2月）外，
    如仍有繼續施用毒品之傾向者，並應令入戒治處所強制戒治
    （其期間為6個月以上，至無繼續強制戒治之必要為止。但
    最長不得逾1年）。如認受觀察、勒戒人無用毒品傾向者，
    或強制戒治期滿者，應即釋放，並為不起訴之處分或由少年
    法院（庭）為不付審理之裁定。毒品危害防制條例第20條第
    1項、第2項、第23條第1項意旨參見。其立法目的即在使施
    用毒品之被告能戒除毒品之侵害，待戒除施用毒品者的需求
    後，毒品交易的市場自然根絕，徹底防制毒品危害國人身心
    健康，以實踐現代福利國家對人民生存照顧之義務。
五、又施用毒品，或得視為自傷行為，然其影響施用者之中樞神
    經系統，導致神智不清，產生心理上及生理上之依賴性，積
    習成癮，禁斷困難，輕則個人沈淪、家庭破毀，失去正常生
    活及工作能力，成為家庭或社會之負擔；重則可能與其他犯
    罪行為相結合，滋生重大刑事案件，惡化治安，嚴重損及公
    益。鑒於煙毒對國計民生所造成之戕害，立法者自得採取必
    要手段，於抽象危險階段即以刑罰規範，對施用毒品者之人
    身自由為適當限制。即使未按行為人是否業已成癮為類型化
    之區分，就行為對法益危害之程度亦未盡顧及，但究其目的
    ，無非在運用刑罰之一般預防功能以嚇阻毒品之施用，補偏
    救弊，導正社會於頹廢（司法院大法官釋字第544號解釋理
    由書參見）。且毒品危害防制條例已按毒品之危害性加以分
    級，並就施用毒品為初犯、3年內或3年後再犯（修正前為5
    年），區分為不同之行為型態而予不同之法律效果，並施予
    勒戒、戒治等保安處分措施，換言之，對於初犯及3年（修
    正前為5年）後再犯者，經勒戒而無繼續施用毒品傾向者，
    採取「除刑不除罪」之立法，足見本條例對於施用毒品自戕
    身心者，在不違反憲法比例原則的要求下，兼以病患及犯罪
    人之身份對待之。是施用毒品犯行已非單純自傷行為可擬，
    仍具可刑罰性。
六、修正第20條第3項的立法理由再次重申：本條例認施用毒品
    者具「病患性犯人」之特質，並參諸世界各國之醫療經驗及
    醫學界之共識，咸認施用毒品成癮者，其心癮甚難戒除，如
    觀察、勒戒或強制戒治執行完畢釋放後，【3年後始再有】
    施用第一級、第二級毒品之行為者，足見其有戒除毒癮之可
    能，宜再採以觀察、勒戒方式戒除其身癮及以強制戒治方式
    戒除其心癮之措施，為能放寬觀察、勒戒或強制戒治制度之
    適用時機，以協助施用者戒除毒癮，爰修正第三項，並刪除
    末句中「本條」二字等語。將修正前的「5年後」縮短為「3
    年後」。再配合修正後第23條第2項規定，觀察、勒戒或強
    制戒治執行完畢釋放後，【3年內再犯】第10條之罪者，檢
    察官或少年法院（地方法院少年法庭）應依法追訴或裁定交
    付審理。換言之，如果在3年內一犯再犯施用毒品罪者，因
    為切斷了立法者所預設的「3年內都未再犯施用毒品罪」即
    必須適用觀察、勒戒規定的法定期間，自無觀察、勒戒或強
    制戒治之必要，而應依法追訴處罰。
七、另查被告本案施用甲基安非他命行為後，毒品危害防制條例
    第24條已於109年1月15日修正公布，且經同條例第36條授權
    行政院已定自110年5月1日施行。修正後第24條第1、2項分
    別規定：「第20條第1項及第23條第2項之程序，於檢察官先
    依刑事訴訟法第253條之1第1項、第253條之2第1項第4款至
    第6款或第8款規定，為附條件之處分時，或於少年法院（地
    方法院少年法庭）認以依少年事件處理法程序處理為適當時
    ，不適用之」、「前項緩起訴處分，經撤銷者，檢察官應繼
    續偵查或起訴」。第1項僅將修正前所定「第253條之2之規
    定」，更明確增修為「253條之2第1項第4款至第6款或第8款
    規定」；第2項則將修正前：「前項緩起訴處分，經撤銷者
    ，檢察官應依法追訴」的強制規定，修正為「檢察官應繼續
    偵查或起訴」，給予檢察官裁量空間。如該條項立法理由所
    說明：「亦即仍有現行條文第20條觀察、勒戒及強制戒治制
    度之適用」，指檢察官繼續偵查結果，其犯罪嫌疑不足者，
    本應為不起訴之處分；而足認有犯罪嫌疑者，除應提起公訴
    外，如另認為被告仍有再為觀察、勒戒或強制戒治之法定事
    由或必要，並非不能聲請法院裁定，或再以緩起訴處分附戒
    癮治療代之。解釋上此為繼續偵查的當然結果，修正後第24
    條第2項所使用的文字「應繼續偵查或起訴」，毋寧是重申
    修正前「應依法追訴」文字，不排除檢察官依法不認為必須
    追訴的其他選擇。無論如何，不論基於程序從新或有利被告
    的解釋，本案仍應適用修正後毒品危害防制條例第24條第1
    、2項的規定。依現行有效之毒品危害防制條例對於施用毒
    品者進入司法程序之戒癮治療方式，採取毒品危害防制條例
    第20條第1項、第2項所規定之「觀察、勒戒或強制戒治」及
    第24條第1項所規定之「附命完成戒癮治療之緩起訴處分」
    （下稱「附命緩起訴」）雙軌制，其目的在給予施用毒品者
    戒毒自新機會。是以，被告既同意參加「戒癮治療」，並由
    檢察官採行「附命緩起訴」方式，且完成「附命緩起訴」所
    採用之戒癮治療完畢，自毋庸復行採取「觀察、勒戒或強制
    戒治」方式，重啟戒除毒癮以代替刑罰之處遇程序，而被告
    施用第一級或第二級毒品罪，經裁定觀察、勒戒或強制戒治
    程序者，係以「觀察、勒戒或強制戒治」執行完畢釋放後，
    起算上述「3年」（修正前為「5年」）內再犯之期間，則被
    告係經「附命緩起訴」，依同一法理，應以經「附命緩起訴
    」並完成戒癮治療後，而非以「附命緩起訴」確定之日，起
    算該「3年」內再犯之期間（最高法院109年度台非字第76號
    判決意旨參照）。
八、經查本件被告甲○○前於106年間因施用第二級毒品案件，經
    基隆地檢署檢察官以106年度毒偵字第729號為附命戒癮治療
    之緩起訴處分確定，該案緩起訴期間自106年6月29日至108
    年6月28日，戒癮治療履行起迄日則為106年6月29日至108年
    2月28日，而被告業於107年7月30日履行戒癮治療完成，復
    未違反緩起訴處分之其他命令，緩起訴期間屆滿未經撤銷等
    情，有本院被告前案紀錄表、全國刑案資料查註紀錄表在卷
    可查。依前述說明，被告經「附命緩起訴」並完成戒癮治療
    日，即107年7月30日，已視同執行「觀察、勒戒」完畢。而
    檢察官起訴被告本案犯施用第二級毒品犯行時間為109年4月
    13日上午9時許，即距戒癮治療履行完成日（執行觀察、勒
    戒完畢日）的107年7月30日，尚未超過3年，自屬「3年」內
    再犯本件施用第二級毒品罪。從而，檢察官履行偵查後依法
    提起公訴，而未依毒品危害防制條例第20條第1項規定，再
    行聲請觀察、勒戒，依上述說明，核無不合。原審未審酌上
    情，僅以「被告於本件施用毒品犯行前，前未曾因施用毒品
    案件，而經法院裁定送觀察、勒戒或強制戒治執行，縱曾經
    檢察官為附命緩起訴處分，但究非『觀察、勒戒或強制戒治』
    ，亦難等同視之」等語為由，逕以檢察官聲請以簡易判決處
    刑之程序違背規定，諭知公訴不受理判決，非無研求之餘地
    。
九、原判決撤銷發回原審之說明：
(一)按第二審法院認為上訴有理由，或上訴雖無理由，而原判不
    當或違法者，應將原審判決經上訴之部分撤銷，就該案件自
    為判決。但因原審判決知管轄錯誤、免訴、不受理係不當而
    撤銷之者，得以判決將該案件發回原審法院。刑事訴訟法第
    369條第1項但書定有明文。又對於原審法院管轄錯誤、免訴
    或不受理之判決上訴時，而第二審法院認其為無理由而駁回
    上訴，或認為有理由而發回該案件之判決，得不經言詞辯論
    為之。刑事訴訟法第372條亦有明定。   
(二)原審不察，僅以被告「附命緩起訴」所完成的戒癮治療，非
    觀察、勒戒或強制戒治處分，而認檢察官應向法院聲請將被
    告送觀察、勒戒，所為聲請簡易判決處刑的程序違背規定而
    為不受理判決，自有違誤。本件被告如經檢察官審酌並無再
    為附戒癮治療的緩起訴處分必要，而應追訴刑罰，為兼顧被
    告的審級利益，自應由本院依法撤銷原判決，且不經言詞辯
    論為之，發回原審法院，由原審依本院上述撤銷意旨，另為
    適法判決。至檢察官於提起公訴前，是否已為相當偵查（例
    如傳訊被告或為其他調查），足認被告並無再為附戒癮治療
    的緩起訴處分必要等裁量情事，或係誤認依法僅能追訴被告
    ，原審法院自得依毒品危害防制條例第24條第2項規定的精
    神一併審究，併此敘明。
據上論斷，應依刑事訴訟法第369條第1項但書、第372條，判決
如主文。
本案經檢察官林秋田聲請簡易判決處刑、檢察官呂秉炎提起上訴
。
中　　華　　民　　國　　110 　年　　5 　　月　　31　　日
                  刑事第二庭    審判長法　官  周盈文
                                      法　官  謝梨敏
                                      法　官  錢建榮
以上正本證明與原本無異。
不得上訴。
                                      書記官  許俊鴻
中　　華　　民　　國　　110 　年　　6 　　月　　4 　　日